【裁判字號】    98,重上,61
【裁判日期】    981229
【裁判案由】    損害賠償等
【裁判全文】
臺灣高等法院民事判決                  98年度重上字第61號
上  訴  人
即被上訴人  戊○○
上  訴  人  乙○○
共      同
訴訟代理人  李文中律師
            粘毅群律師
被  上訴人
即  上訴人  丁○○
被  上訴人  甲○○
上列當事人間請求損害賠償等事件，上訴人對於中華民國97年12
月4日臺灣板橋地方法院96年度訴字第2283號第一審判決提起上
訴，本院於98年12月15日言詞辯論終結，判決如下：
    主  文
原判決關於駁回上訴人戊○○、乙○○後開第二、三項之訴部分
及該部分假執行之聲請，與訴訟費用之裁判均廢棄。
被上訴人丁○○、甲○○應再連帶給付上訴人戊○○新臺幣貳佰
捌拾壹萬零陸佰拾壹元，及自民國九十六年十二月三十一日起
至清償日止，按週年利率百分之五計算之利息。
被上訴人丁○○、甲○○應連帶給付上訴人乙○○新臺幣貳佰捌
拾壹萬零陸佰拾壹元，及自民國九十六年十二月三十一日起至
清償日止，按週年利率百分之五計算之利息。
上訴人戊○○、乙○○其餘上訴駁回。
上訴人丁○○之上訴駁回。
第一審（除確定部分外），及第二審訴訟費用，關於戊○○、乙
○○上訴部分，由被上訴人丁○○、甲○○負擔六分之五，餘由
上訴人戊○○、乙○○負擔；關於丁○○上訴部分，由上訴人丁
○○負擔。
本判決第二項所命給付部分，於上訴人戊○○以新臺幣玖拾肆萬
元供擔保後得假執行。但被上訴人丁○○、甲○○如預供擔保新
臺幣貳佰捌拾壹萬零陸佰拾壹元，得免為假執行。
本判決第三項所命給付部分，於上訴人乙○○以新臺幣玖拾肆萬
元預供擔保後得假執行。但被上訴人丁○○、甲○○如預供擔保
新臺幣貳佰捌拾壹萬零陸佰拾壹元，得免為假執行。
    事實及理由
一、被上訴人甲○○經合法通知，未於言詞辯論期日到場，核無
    民事訴訟法第386條所列各款情形，爰依上訴人之聲請，由
    其一造辯論而為判決。
二、上訴人即被上訴人戊○○、上訴人乙○○主張：
    (一)上訴人即被上訴人戊○○之母蔣李來富於民國（下同）77
      年8月5日與訴外人李東義合資購買坐落台北縣泰山鄉○○
      段○○段374之1、496及497地號土地（下稱系爭土地），
      雙方約定蔣李來富擁有20％之權利信託登記在李東義名下
      詎被上訴人即上訴人丁○○（下稱丁○○）在未經全體繼
      承人同意或授權之情形下，多次假冒共同繼承人之名義，
      或以全體繼承人之代理人名義與李東義協商，於89年11月
      16日簽署協議書（下稱系爭協議書），就系爭土地所衍生
      之紛爭，確認全體繼承人擁有上開土地面積627.2平方公
      尺，並約定李東義應將系爭496及497地號土地設定第一順
      位最高限額新臺幣（下同）5,000萬元抵押權予蔣李來富
      之共同繼承人丙○○、戊○○、乙○○、丁○○、蔣志翔
      及蔣惠美，以擔保協議之履行及共同繼承人所得對李東義
      請求之損害賠償，嗣丁○○再與李東義共謀，僅就上述2
      筆土地設定抵押權予丁○○、丙○○、乙○○及蔣志翔四
      人，而將惠珠及蔣惠美排除在外，嗣又在91年8月28日冒
      原審共同原告丙○○及上訴人乙○○之名義與李東義簽立
      協議書，約定系爭497地號土地過戶事宜，李東義至遲應
      在92年6月30日前將497地號土地以農地農用移轉於丁○○
      或其指定之第三人，倘李東義未能於前開期限內以農地農
      用辦理過戶，李東義應配合丁○○以拍賣方式移轉497地
      號土地予丁○○等條件，嗣後丁○○聲請拍賣抵押物，經
      臺灣板橋地方法院民事執行處（下稱執行法院）93年度執
      字第36529號以28,472,600元拍定在案。茲系爭土地拍定
      總價28,472,600元，蔣李來富擁有20％之權利，各繼承人
      又各為蔣李來富權利之6分之1，故戊○○受有相當於權利
      遭丁○○出賣之損害949,086元（28,472,600×0.2÷6＝
      949,086.66，元以下四捨五入），是戊○○依系爭協議書
      所享有之土地權利，遭丁○○出賣之損害為949,086元。
      又系爭496及497地號土地現今之市價高於94年4月14日拍
      定時拍賣之價額甚多，以該2筆土地面積466坪（496號605
      平方公尺、497號937平方公尺，605＋937＝1542，1542
      ×0.3025= 466.455坪），每坪12萬元計算，市價約為
      5,992萬元（466×12萬＝5,992萬），市價與拍賣價差價
      為27,447,400元（59,920,000－28,472,600＝27,447,400
      ），因蔣李來富擁有20％之權利，且丁○○所為侵害伊等
      依法繼承之系爭土地各6分之1權利，是伊等另受有土地因
      法拍低價之價差損害914,913元（27,447,400×0.2÷6＝
      914,913.33，元以下四捨五入）。準此，伊等自得請求丁
      ○○賠償戊○○所受之損害1,863,999元（949,086＋
      914,913＝1,863,999元）；及丙○○、乙○○分別所受之
      損害914,913元。
    (二)丙○○即宏翔雜糧行係從事寵物及鴿用飼料販賣，丁○○
      則係丙○○之女，擔任宏翔雜糧行會計及出納之工作，嗣
      宏翔雜糧行因經營需要，於82年間購買坐落桃園縣新屋鄉
      ○○○段榕樹下小段174地號農地、面積0.332公頃（下稱
      系爭174地號土地），作為廠房之用，惟丁○○與土地所
      有人簽訂買賣契約時，竟未得宏翔雜糧行同意，擅自以自
      己為上開土地之買受人，並將上開土地登記為其個人指定
      之第三人姜美容所有，由該具自耕農身份之姜美容為登記
      名義人，丁○○並與姜美容簽立切結書約定丁○○得隨時
      指定過戶給他人名下，抵押權之設定或過戶等書類姜美容
      須無條件配合，費用全數由丁○○自行負責等約定，以實
      際控制系爭174地號土地之處分及運用。又丁○○擔任會
      計期間，利用職務之便，自宏翔雜糧行所有之第一商業銀
      行中和分行帳戶提領現金300萬元，挪用作為其夫甲○○
      在82年4月間向法院參加拍賣取得楊梅鎮○○○段1454建
      號之建物及同地段330-118地號土地之資金，並由甲○○
      為拍定人及登記名義人，茲甲○○受有300萬元之利益，
      且無法律上原因，自應返還該不當得利。嗣丁○○又以宏
      翔雜糧行之系爭174地號土地向桃園縣新屋鄉農會（下稱
      新屋鄉農會）以甲○○為債務人、由登記名義人姜美容提
      供上開土地設定抵押貸款350萬元，其中1,606,382元用於
      清償甲○○積欠新屋鄉農會之舊貸款，受有利益，使宏翔
      雜糧行的財產無端設有負擔，受有損害。茲該筆貸款350
      萬元，迄97年4月21日止的利息共計3,272,759元，因其中
      160萬餘元係用於清償舊債務，故該160餘萬元所衍生的利
      息1,496,118元（3,272,759×160萬÷350萬＝
      1,496,118.4，元以下四捨五入），亦應償還。再前開已
      發生之利息僅計算到97年4月21日，自97年4月22日起到99
      年1月8日清償期屆止共計20個月又16天的利息208,762元
      （10,167×20＋10,167×16÷30＝208,762），性質上屬
      於將來給付之訴，伊有預為請求之必要。是連同挪用現金
      300萬元、清償前貸債務的本金1,606,382元、利息
      1,496,118元，丁○○及甲○○應連帶賠償6,311,262（
      3,000,000＋1,606,38 2＋1,496,118＋208,762＝
      6,311,262）。又宏翔雜糧行原負責人丙○○已於95年11
      月24日將宏翔雜糧行現有經營權、土地、房屋、生財器具
      及其他設備、存貨、材料全部及所有權利、債權及債務由
      伊等概括承受，伊等自得平均承受負擔，即伊等各得請求
      丁○○及甲○○連帶賠償3,155,631元（6,311,262÷2＝
      3,155,631）。
    (三)爰依不當得利及侵權行為之法則，求為命1.丁○○應給付
      戊○○1,863,999元、乙○○914,913元，及均自起訴狀繕
      本送達翌日起至清償日止，按週年利率5％計算利息；2.
      甲○○、丁○○應連帶給付戊○○3,155,631元，及自訴
      之變更追加狀繕本送達翌日起至清償日止，按週年利率5
      ％計算利息；3.甲○○、丁○○應連帶給付乙○○
      3,155,631元，及自訴之變更追加狀繕本送達翌日起至清
      償日止，按週年利率5％計算利息；及4.以供擔保為條件
      宣告假執行之判決。
      （按原審共同原告丙○○請求丁○○給付914,913元本息
      部分，經原審為其敗訴之判決，因未提起上訴，未繫屬本
      院，不再贅述）
三、被上訴人即上訴人丁○○、被上訴人甲○○則抗辯：
    (一)原與李東義共有土地拍賣所得款由有丙○○、蔣志翔、戊
      ○○、丁○○、乙○○、蔣惠美等6位繼承人繼承，其中
      蔣惠美因不住在家裡，戊○○長年滯留美國年底才會回國
      ，為避免耽誤拍賣所得款的執行，所以未列入拍賣款分配
      名單中，但對於應繼承的權利並未有損失。其中戊○○應
      取得拍賣繼承款項已於乙○○、丙○○、蔣志翔的分配款
      項取得，甚至已超過應繼承金額，而蔣惠美曾授權委託丁
      ○○為其執行土地拍賣繼承款，根據板橋地院93年度執地
      字第36529號拍賣所得總分配款為11,998,330元，每人平
      均分配1/6，則丁○○與蔣惠美可分得款項應為3,999,443
      元，而分配款下多的錢是蔣惠美要給丁○○的。
    (二)否認伊拿走300萬元，且從宏翔雜糧行提領300萬元開台支
      本票與甲○○向法院買法拍屋無關。新屋鄉農會07356-2
      號帳戶是甲○○的戶頭，此帳號於82年始開戶的，當初是
      宏翔雜糧行為了購買土地並繳納利息才開戶，利息非伊繳
      納，190萬元有匯還當時負責人丙○○。新屋鄉農會的貸
      款名義上雖用甲○○，但有反設定，以保障土地的權益，
      此戶頭均由宏翔雜糧行使用，貸款亦由宏翔雜糧行繳納。
      當初購買土地需要農民資格，是以甲○○來當人頭，且土
      地也是乙○○在使用，後來乙○○要當宏翔雜糧行的負責
      人，五個兄弟姊妹亦作反設定，因為乙○○沒有農民資格
      所以也沒有過戶。至160萬元的部分是用來還宏翔雜糧行
      之前的貸款，從戶頭來看並沒有入甲○○的戶頭內，且
      160萬元是直接撥到對方的土地所有人的戶頭，利息部分
      是由宏翔雜糧行來支付，增貸的部分是先要將之前的貸款
      給付。況新屋農會的土地所有買賣原始資料、還貸款的存
      摺、為保全土地之反設定、及因應將來過戶必備且已用印
      的相關資料自始至終都放在家裡，一切資料從頭到尾都很
      透明化等語。
四、原審為上訴人戊○○一部勝訴、一部敗訴之判決，即判命丁
    ○○應給付戊○○785,137元本息，並駁回其餘之訴。戊○
    ○、乙○○就其敗訴部分（即聲明2.＋3.）提起上訴，聲明
    ：(一)原判決不利於上訴人部分廢棄。(二)被上訴人應連帶給付
    戊○○3,155,631元，及自一審訴之變更追加狀繕本送達翌
    日起至清償日止，按週年利率5％計算之利息。(三)被上訴人
    應連帶給付乙○○3,155,631元，及自一審訴之變更追加狀
    繕本送達翌日起至清償日止，按週年利率5％計算之利息。
    (四)第(二)、(三)項願供擔保請准宣告假執行。丁○○、甲○○則
    聲明：(一)上訴駁回。(二)如受不利判決，請准供擔保免為假執
    行（上訴人戊○○、乙○○就聲明1.中敗訴部分，未聲明不
    服，已告確定）。丁○○並就其敗訴部分（即聲明1.中
    785,137元本息部分）提起上訴，聲明：(一)原判決不利於上
    訴人部分廢棄。(二)上廢棄部分，被上訴人在第一審之訴及假
    執行之聲請均駁回。戊○○則聲明：上訴駁回。
五、上訴人戊○○、乙○○主張系爭374-1、496、497等地號土
    地，係兩造等之被繼承人蔣李來富與李東義、蔡水傳等人合
    資購買，並信託登記於李東義名下，其中兩造之被繼承人蔣
    李來富擁有20％之權利。嗣系爭497、496地號土地經執行法
    院以93年度執字第36529號強制執行事件執行拍賣，其中第
    二順位抵押權人丁○○、丙○○、乙○○、蔣志翔等4人之
    分配情形分別為丁○○受分配3,533,050元，丙○○受分配
    3,694,504元，蔣志翔受分配2,274,552元，乙○○受分配
    2,274,552元，合計受分配總額為11,776,658元。又丙○○
    前經營宏翔雜糧行，係從事寵物及鴿用飼料販賣，因經營需
    要，於82年間購置系爭174號農地一筆，作為丙○○經營宏
    翔雜糧行擴建廠房之用，該購置土地之事務均由丁○○處理
    。嗣丙○○於95年11月24日將宏翔雜糧行現有經營權、土地
    、房屋、生財器具及其他設備、存貨、材料全部及所有權利
    、債權及債務由戊○○等人概括承受。另甲○○在82年4 月
    間向法院參加拍賣取得楊梅鎮○○○段1454建號之建物及同
    地段330-118地號土地，並為拍定人及登記名義人等情，有
    協議書、執行法院94年8月22日板院通93執地字第36529號函
    所附之強制執行金額計算書分配表及概括承受契約書等影本
    為證（臺灣士林地方法院卷第11至12、75至76頁，下稱士林
    卷。原審卷第70至73頁，本審卷第73頁背面），復為兩造所
    不爭執，並經本院依職權調閱臺灣桃園地方法院82年度民執
    字第4019號執行卷宗，核閱無訛，自堪信為真實。
六、上訴人戊○○、乙○○請求丁○○給付拍賣系爭497、496地
    號土地分配款短少部分：
    (一)查系爭497、496地號土地經執行法院以93年度執字第3652
      9號強制執行事件執行拍賣，其中第二順位抵押權人丁○
      ○、丙○○、乙○○、蔣志翔等4人之分配情形分別為丁
      ○○受分配3,533,050元，丙○○受分配3,694,504元，蔣
      志翔受分配2,274,552元，乙○○受分配2,274,552元，合
      計受分配總額為11,776,658元，此有執行法院94年8月22
      日板院通93執地字第36529號函所附之強制執行金額計算
      書分配表影本在卷可參（原審卷第70至73頁），上訴人戊
      ○○及蔣惠美2人並未列為受分配之債權人，以兩造之被
      繼承人蔣李來富共有6名繼承人，則各繼承人自得依照繼
      承比例分受前揭應受分配總額之6分之1即1,962,776元（
      元以下四捨五入），而丁○○實際受分配得3,533,050元
      ，其超出其應依照繼承比例之數額即為1,570,274元（
      3,533,050-1,962,776=1,570,274）因上述受分配之丁○
      ○、丙○○、乙○○、蔣志翔等4人所受分配金額均超過
      其依照繼承比例可得受分配之數額，故丁○○就超過其應
      受分配部分之1,570,274元部分，即堪認為係屬於未列名
      於抵押權人之戊○○、蔣惠美等2人所應有之權利，則戊
      ○○依不當得利之法律關係，主張丁○○應返還其中屬於
      戊○○部分即前揭金額二分之一即785,137 元之範圍內，
      即為可取。
    (二)莊惠玲雖辯稱依執行法院93年度執地字第36529號拍賣所
      得總分配款為11,998,330元，每人平均分配1/6，則丁○
      ○與蔣惠美可分得款項應為3,999,443元，蔣惠美曾授權
      伊處理，伊所得分配款如扣除再分配予戊○○之部分，將
      影響蔣惠美之權益等語。查丁○○雖提出蔣惠美授權書（
      原審卷第110頁）為證，雖上訴人戊○○、乙○○否認授
      權書之真正，丁○○復未再舉證證明此私文書之真正，自
      難憑採。況且丁○○、丙○○、乙○○、蔣志翔於上開執
      行案件受分配之金額，均超過渠等依照繼承比例可得受分
      配之數額，日後如蔣惠美主張權利，各自須將超過部分返
      還蔣惠美，是丁○○辯稱其返還不當得利予戊○○將影響
      蔣惠美權利，不能返還等語，並無可採。
七、上訴人戊○○、乙○○分別請求丁○○、甲○○連帶給付
    3,155,631元部分：
    (一)上訴人戊○○、乙○○主張丙○○即宏翔雜糧行係從事寵
      物及鴿用飼料販賣，丁○○擔任宏翔雜糧行會計及出納之
      工作，嗣宏翔雜糧行因經營需要，於82年間購買系爭174
      地號農地，惟丁○○與土地所有人簽訂買賣契約時，竟未
      得宏翔雜糧行同意，並將上開土地登記為其個人指定之第
      三人姜美容所有，約定得隨時指定過戶他人名下，以實際
      控制系爭174地號土地之處分及運用。復利用職務之便，
      自宏翔雜糧行所有之第一商業銀行中和分行帳戶提領現金
      300萬元，挪用作為其夫甲○○在82年4月間向法院參加拍
      賣取得楊梅鎮○○○段1454建號之建物及同地段330-118
      地號土地之資金，並由甲○○為拍定人及登記名義人，使
      宏翔雜糧行受有300萬元之損害。嗣又向新屋鄉農會以甲
      ○○為借款人、由登記名義人姜美容提供系爭174地號土
      地設定抵押貸款350萬元，其中1,606,382元用於清償甲○
      ○積欠新屋鄉農會之舊貸款，使宏翔雜糧行的財產無端設
      有負擔，受有3,311,262元損害，而丙○○應將宏翔雜糧
      行所有債權、債務移轉由伊等概括承受，伊得請求丁○○
      、甲○○連帶賠償上開損害等語。
    (二)關於連帶賠償300萬元部分：
      1.上訴人戊○○、乙○○主張被丁○○、甲○○共同挪用
        宏翔雜糧行300萬元，供甲○○取得登記原因為拍賣，
        坐落楊梅鎮○○○段330-118地號土地及其上楊梅鎮○
        ○○段1454號建物等語，並提出丙○○第一商業銀行中
        和分行帳戶明細為證。查依上開帳戶明細，確有82年4
        月16日提領300萬元之記錄（士林地院卷第82頁），然
        本院依上訴人戊○○、乙○○之聲請調閱甲○○取得上
        開房地之執行案件臺灣桃園地方法院81年度民執字第
        4019號執行卷，甲○○係於82年4月14日以標價231萬元
        拍定取得楊梅鎮○○○段330-011地號土地，及其上楊
        梅鎮○○○街2巷2弄34號建物，並以第一商業銀行中和
        分行為發票人，臺灣銀行桃園分行為付款人，票號為
        BA0000000號，票面金額為45萬元之支票，繳納保證金
        ，嗣於82年4月21日繳足其餘價金186萬元，有強制執行
        投標保證金封存袋、強制執行案款收據影本可稽（本審
        卷第117、119頁）。
      2.再上開票據BA0000000號，票面金額為45萬元之本票，
        係以丙○○名義於82年4月14日由蔣柏松第一商業銀行
        中和分行活期儲蓄存款帳號00000000000號以取款憑條
        申請開立，有第一商業銀行98年10月19日（98）一中和
        字第194號及所附45萬元支票正反面影本可稽（本審卷
        第171、172頁），另丙○○於82年4月19日以支票存款
        帳號00000000000號之支票2張各為155萬元及14萬元及
        現金31萬元，合計200萬元，申請開立台支2張各為186
        萬元及14萬元，亦經第一商業銀行上開函件敘明綦詳，
        並有155萬及14萬元支票影本（原審卷第122至125頁）
        、第一商業銀行簽發台支申請書代收入傳票影本可稽（
        本審卷第137頁），且依前開第一商業銀行函附件186萬
        元之支票所示（本審卷第174頁），提示行庫為臺灣銀
        行，提示日為82年4月20日，票背並有甲○○之簽名，
        適與前述甲○○繳足其餘價金186萬元，及執行法院收
        款銀行為臺灣銀行等情狀相符，綜上判斷，堪認甲○○
        購楊梅鎮○○○街2巷2弄34號房地，繳納予法院之價金
        231萬元，均係由丙○○帳戶中提領款項申請開立臺灣
        銀行付款之臺支支票支付，而證人丙○○亦證稱伊不知
        丁○○購買法拍屋之事，迄至92年左右始由戊○○告知
        ，嗣丁○○亦承認以伊之錢購買法拍屋等語（本審卷第
        74頁正反面），顯見丙○○不知購買法拍屋之事，亦未
        同意丁○○等以其帳戶內金錢購買法拍屋，是上訴人戊
        ○○、乙○○主張丁○○、甲○○共同挪用丙○○即宏
        翔雜糧行231萬元，供甲○○購買法拍屋，損害丙○○
        即宏翔雜糧行之權利，應負共同侵權行為責任，堪可認
        定。丁○○雖辯稱時間已久，伊忘記傳票內容，戊○○
        嗣亦查過帳等語，及甲○○辯稱買屋資金皆由伊戶頭進
        出等語，均未舉證明之，不足採信。
      3.至上訴人戊○○、乙○○主張300萬元損害，扣除231萬
        元後所餘69萬元部分，上訴人戊○○、乙○○固提出丙
        ○○第一商業銀行中和分行帳戶明細為證。然查上開帳
        戶明細，雖有82年4月16日提領300萬元之記錄（士林地
        院卷第82頁），且該300萬元提領後轉帳至丙○○02008
        4號支票存款帳戶，亦有第一商業銀行中和分行97年7月
        24日（97）一中和字第134號函檢附之傳票影本為證（
        原審卷第79頁）；然依上述231萬元支票開立資金之來
        源，是否與此300萬元有關，仍無法勾稽，而與186萬元
        支票同時開立之14萬元支票，其票面有丙○○之簽名（
        本審卷第173頁），是否亦為丁○○，或甲○○挪用，
        無從認定，上訴人戊○○、乙○○復未舉證證明上開提
        領300萬元後資金之流向，或丁○○、甲○○有挪侵害
        宏翔雜糧行69萬元之事實，其主張丁○○、甲○○應共
        同賠償300萬元損害，超過231萬元之部分，並無可取。
    (三)關於連帶賠償3,311,262元部分：
      1.上訴人戊○○、乙○○主張丁○○、甲○○85年間以宏
        翔雜糧行之系爭174地號土地向新屋鄉農會以甲○○為
        債務人、由登記名義人姜美容提供上開土地設定抵押貸
        款350萬元，其中1,606,382元用於清償甲○○積欠新屋
        鄉農會之舊貸款，受有利益，使宏翔雜糧行的財產無端
        設有負擔，受有3,311,262元損害等語，並提出系爭174
        地號土地登記謄本、甲○○新屋鄉農會07356-2號活期
        儲存款摺等件影本為證。丁○○、甲○○則辯稱新屋鄉
        農會07356-2號帳戶是甲○○的戶頭，於82年間因宏翔
        雜糧行購買土地並繳納利息始開戶，因購買土地需要農
        民資格，始以甲○○為人頭，土地亦為乙○○使用。至
        160萬元的部分是用來還宏翔雜糧行之前的貸款，且先
        前貸款係直接撥到對方的土地所有人的戶頭，並未進入
        甲○○帳戶等語。
      2.上訴人戊○○、乙○○所提82年3月28日，以丁○○為
        買受人，購買系爭174地號土地之買賣契約（士林卷第
        77至80頁），業經證人丙○○證稱伊知悉此買賣契約，
        且因農地不能買賣，故借名登記予姜美容名下，現土地
        作為宏翔雜糧行工廠使用等語（本審卷第73、74頁），
        足見丙○○因經營宏翔雜糧行之需要，於82年間買受系
        爭174地號土地，依法令規定其承受人以有自耕能力者
        為限，而丙○○、戊○○、乙○○、丁○○、甲○○等
        人依據當時法令應無從取得鄉公所所核發之自耕能力證
        明書以承受前揭農地，因而丁○○以具有自耕能力之訴
        外人作為受指定登記名義人，此並經丙○○同意。
      3.再查85年1月8日甲○○以系爭174地號土地設定420萬元
        之最高限額抵押權，向新屋鄉農會借款350萬元，並撥
        入甲○○上開07356-2號帳戶，再由上開帳戶匯款
        1,606,382元清償前貸款，匯款190萬元至丙○○帳戶內
        ，此有土地登記謄本、甲○○07356-2號帳戶存摺節本
        影本（士林卷第85至89頁），新屋鄉農會97年5月19日
        桃新農信字第0970002096號及附件傳票可稽（原審卷第
        48至53頁）。就此1,606,382元清償何前貸款，新屋鄉
        農會函覆因該貸款已於85年結清，歷時久遠客戶提供之
        個人資料已歸還及銷毀等語，有新屋鄉農會98年5月27
        日桃新農信字第0980002627號函可稽（本審卷第81頁）
        ，惟該函件所附放款戶內容查詢可知，該85年以
        1,606,382元結清之貸款，戶名即為甲○○，貸款日為
        82年6月25日，初貸金額為160萬元。
      4.甲○○雖辯稱82年間購買系爭174地號土地所申請之貸
        款，即為伊85年貸款350萬元後以160餘萬元清償之貸款
        ，貸款名義人雖為伊，但亦為宏翔雜糧行之貸款，貸款
        直接匯入土地原所有權人戶頭等語。惟查上訴人戊○○
        、乙○○否認委請甲○○向新屋鄉農會貸款購買系爭
        174地號土地，陳稱宏翔雜糧行有足夠資金購買系爭174
        地號土地等語，且丙○○亦證稱未請甲○○貸款購買系
        爭174地號土地，購買系爭174地號土地亦無庸向外借貸
        等語（本審卷第74頁）。查新屋鄉農會甲○○名義開立
        之07356-2號帳戶係由宏翔雜糧行所使用一節，固為兩
        造所不爭執，且系爭174地號土地乃係由宏翔雜糧行使
        用中，又前述向新屋鄉農會貸款所得款項350萬元中之
        190萬元嗣雖匯入丙○○帳戶，但不足推論以1,606,382
        元結清之前債務，亦係宏翔雜糧行之債務，該前債務既
        仍為甲○○名義，在丁○○、甲○○未舉出其他證據證
        明亦係宏翔雜糧行之債務，即應認甲○○個人積欠之債
        務受有清償之利益。
      5.甲○○固稱82年貸款160萬元係撥到土地所有人戶頭內
        等語，查系爭174地號土地曾於82年6月15日設定以甲○
        ○為債務人，權利人為新屋鄉農會，權利價值為192萬
        元之最高限額抵押權，甲○○曾出具82年6月25日期之
        委託書予新屋鄉農會，委託農會將貸款160萬元轉入葉
        斯源帳戶內，此有土地登記謄本、委託書影本可稽（本
        審卷第120至122頁），而葉斯源適為系爭174地號土地
        買賣契約賣方林金生之代理人（士林卷第77至80頁）。
        然金錢交付之原因多端，不一而足，以匯款160萬元轉
        入葉斯源之外觀事實，是否即為土地買賣價金之交付，
        仍待舉證；況依系爭174地號土地之買賣契約，第3條約
        定買賣價格為560萬元，第4條規定契約書成立日買方交
        付定金30萬元，82年4月15日支付300萬元，尾款230萬
        元辦妥貸款後一次付清，甲○○匯款160萬元予葉斯源
        ，已與契約約定尾款或任一期價金金額不符，如認所匯
        款者為土地仲介費，依契約批明事項之規定，買方負
        擔介紹費3％，即168,000元（5,600,000×3％=168,000
        ），與甲○○匯款之金額差距更遠，尚難認甲○○82年
        5月26日向新屋鄉農會借貸之款項160萬元，為宏翔雜糧
        購買系爭174地號土地之用。
      6.85年1月8日甲○○以系爭174地號土地設定抵押，向新
        屋鄉農會借款350萬元之貸款，其中1,606,382元清償貸
        款之名義人既為甲○○，丁○○、甲○○復未能再舉出
        其他證據證明係宏翔雜糧行之債務，即應認甲○○個人
        積欠之債務受有清償之利益，並使宏翔雜糧行受有日後
        須負擔償還此部分貸款本息之損害。而丁○○為當時為
        宏翔雜糧行之會計，並由伊出面簽訂系爭174地號土地
        之買賣契約，且由伊與登記名義人姜美容約定日後得隨
        時另行指定過戶其他名下（士林卷第87頁），堪認上訴
        人戊○○、乙○○主張丁○○得實際控制系爭174地號
        土地之處分及運用，與甲○○共同向新屋鄉農會借款
        350萬元，以其中1,606,382元清償甲○○個人債務，共
        同侵害宏翔雜糧行之權利，應共同負賠償責任等語為真
        實。次查，350萬元之貸款，迄97年4月21日止的利息共
        計3,272,759元，有新屋鄉農會97年5月19日桃新農信字
        第0970002096號可參（原審卷第48頁），上訴人戊○○
        、乙○○主張因其中160萬餘元係用於清償甲○○舊債
        務，以160萬元比例計算所衍生的利息為1,496,118元
       （3,272,759×160萬÷350萬＝1,496,118.4，元以下四
        捨五入），為宏翔雜糧行為甲○○給付1,606,382元貸
        款利息所受之損害等語，即為可取。再其復主張前開已
        發生  之利息僅計算到97年4月21日，以新屋鄉農會97
        年9月4日桃新農信字第0970003835號函稱160萬元貸款
        每月應繳付利息10,167元計算（原審卷第101頁），自
        97年4月22日起到99年1月8日清償期屆止共計20個月又
        16天之利息共為208,762元（10,167×20＋10,167×16
        ÷30＝208,762），亦為宏翔雜糧行所受之損害等語，
        亦為可取。則連同清償前貸債務的本金1,606,382元、
        利息1,496,118元、208,762元，總計宏翔雜糧行受有損
        害3,311,262元，堪可認定。
    (四)綜上，宏翔雜糧行因丁○○、甲○○之侵權行為，受有
      5,621,262元之損害，查宏翔雜糧行原負責人丙○○已於
      95年11月24日將宏翔雜糧行現有經營權、土地、房屋、生
      財器具及其他設備、存貨、材料全部及所有權利、債權及
      債務由上訴人戊○○、乙○○概括承受，有概括承受契約
      書影本可稽（士林地院卷第75、76頁），則原宏翔雜糧行
      之權利，應由上訴人戊○○、乙○○平均承受，則上訴人
      戊○○、乙○○主張丁○○及甲○○應分別連帶賠償
      2,810,631元（5,621,262÷2＝2,810,631），即為可取。
八、丁○○於系爭497、496地號土地經執行法院以93年度執字第
    36529號強制執行事件執行拍賣，實際受分配超出其應依照
    繼承比例之數額，應返二分之一即785,137元予上訴人戊○
    ○；又宏翔雜糧行因丁○○、甲○○挪用款項購買法拍屋，
    及清償個人債務，亦受有5,621,262元之損害，而宏翔雜糧
    行原負責人丙○○已於95年11月24日將宏翔雜糧行之權利義
    務讓與上訴人戊○○、乙○○，上訴人戊○○、乙○○主張
    丁○○及甲○○應分別連帶賠償2,810,631元，即屬有據。
    從而，上訴人戊○○、乙○○依共同侵權行為及不當得利之
    法律關係，請求丁○○給付上訴人戊○○785,137元及自起
    訴狀繕本送達翌日即96年12月19日起至清償日止，按週年利
    率5％計算之利息；及請求丁○○、甲○○應連帶分別給付
    戊○○、乙○○2,810,631元，及均自一審訴之變更追加狀
    繕本送達翌日即96年12月31日（原審卷第21頁）起至清償日
    止，按週年利率5％計算之利息，為有理由，應予准許，逾
    此部分之請求，則為無理由，應予駁回。原審就上開丁○○
    、甲○○應連帶分別給付戊○○、乙○○2,810,631元本息
    應准許部分，為上訴人戊○○、乙○○敗訴判決，自有未合
    ，上訴意旨求予廢棄改判，為有理由，爰由本院予以廢棄改
    判如主文第2、3項所示，並依聲請為附條件之准、免假執行
    之宣告。至於上訴人戊○○、乙○○之請求不應准許部分，
    及准判丁○○給付上訴人戊○○785,137元本息部分，原判
    決分別為上訴人戊○○、乙○○，及丁○○敗訴之判決，經
    核於法並無不合，上訴意旨求予廢棄改判，為無理由，均應
    駁回其上訴。
九、本件事證已臻明確，兩造其餘攻擊或防禦之方法，經核於判
    決結果，爰不一一論述，附此敘明。
十、據上論結，本件戊○○、乙○○之上訴為一部有理由，一部
    無理由，丁○○之上訴為無理由，依民事訴訟法第450條、
    第449條第1項、第79條、第78條、第463條、第385條第1項
    前段、第390條第2項、第392條第2項，判決如主文。
中    華    民    國    98    年    12    月    29    日
                    民事第三庭
                        審判長法  官 林敬修
                              法  官 張靜女
                              法  官 吳青蓉
正本係照原本作成。
如不服本判決，應於收受送達後20日內向本院提出上訴書狀，其
未表明上訴理由者，應於提出上訴後20日內向本院補提理由書狀
（均須按他造當事人之人數附繕本）上訴時應提出委任律師或具
有律師資格之人之委任狀；委任有律師資格者，另應附具律師資
格證書及釋明委任人與受任人有民事訴訟法第466條之1第1項但
書或第2項（詳附註）所定關係之釋明文書影本。
中    華    民    國    98    年    12    月    30    日
                              書記官 吳碧玲
附註：
民事訴訟法第466條之1（第1項、第2項）：
對於第二審判決上訴，上訴人應委任律師為訴訟代理人。但上訴
人或其他法定代理人具有律師資格者，不在此限。
上訴人之配偶、三親等內之血親、二親等內之姻親，或上訴人為
法人、中央或地方機關時，其所屬專任人員具有律師資格並經法
院認為適當者，亦得為第三審訴訟代理人。

司法院資訊處製作；財團法人民間司法改革基金會備份。
